臺灣新竹地方法院民事判決  
111年度簡上字第39號
上  訴  人  林章達  
兼訴訟代理  
人          林章燊  
上  訴  人  林章錦  
            林章燊  
被上訴人    林賢峰  
            林賢興  
兼訴訟代理  
人          林賢峰  
上列當事人間返還不當得利事件，上訴人對於中華民國111年1月
21日本院竹東簡易庭110年度竹東簡字第158號第一審簡易判決提
起上訴，本院於民國111年9月14日言詞辯論終結，判決如下：  
       主  文
上訴駁回。
上訴費用由上訴人負擔。
    事實及理由
一、上訴人主張除與原審判決記載相同茲予引用外，另補稱：
㈠、上訴人為全體共有人利益之意思管理共有物，而出租系爭土
    地予訴外人昌運建設開發股份有限公司(下稱昌運公司)，上
    訴人之租金數額係各別與昌運公司獨立磋商各自簽立租約，
    非單純按持分比例計算，昌運公司於原審亦表明願給付被上
    訴人系爭土地持分比例之租金，被上訴人與昌運公司協商後
    無簽約意願，被上訴人放棄土地收益，上訴人並未逾越應有
    部分而使用收益被上訴人之持分，無不當得利。　
㈡、上訴聲明：
  ⒈原判決廢棄。
  ⒉廢棄部分，駁回被上訴人於第一審之訴。第一、二審之訴訟
    費用由被上訴人負擔。
二、被上訴人主張除與原審判決記載相同茲予引用外，另補稱：
㈠、上訴人簽約協議書均自108年8月1日起，昌運公司每月分別給
    付租金給林章達15,000元、林章錦7,500元、租期5年，上訴
    人逾越權利範圍而使用收益，屬不當得利。
㈡、答辯聲明：
  ⒈上訴駁回。
  ⒉上訴費用由上訴人負擔。　
三、兩造不爭執事項：　　　
㈠、系爭坐落新竹縣芎林鄉鹿寮坑段242-6、242-1、239-2、239-
    8、175-45、239-1、239-10地號7筆土地係林彭月香、兩造
    及訴外人楊林秀蘭、林秀英、林秀惠共有，林賢峰、林賢興
    及林章達、林章錦、林章燊權利範圍各1/8，林彭月香權利
    範圍1/4。林章達、林章錦、林章燊、林彭月香於108年7月2
    9日、同年月30日、同年月30日、同年月26日分別與昌運公
    司）訂立協議書，均自108年8月1日起將系爭土地出租予訴
    外人昌運公司，租期5年，每月租金如原審判決附表一、二
    所示，並有協議書影本4份及系爭土地登記第一類謄本在卷
    可稽（原審卷第17-59頁）。
㈡、昌運公司與林章達等4人簽立協議書，均載明：「乙方（即林
    章達等4 人各1 人，下同）為新竹縣芎林鄉鹿寮坑段242-6
    、242-1、239-2、239-8、175-45、239-1、239-10等七筆地
    號土地（如附圖所示之交通用地）之所有權人，所有權人基
    於為全體共有人管理及利益之意思；與甲方（指昌運公司，
    下同）簽訂如下協議書」、「二、雙方同意租賃期間自甲方
    鋪設柏油完成後3日起算，租期5 年…」，林章達等4人係以
    管理共有物之意思，將系爭土地全部出租予昌運公司，其應
    有部分5/8〔（1/8）+（1/8）+（1/8）+（1/4）=5/8〕。
四、本件爭點：
    上訴人所收取之租金是否包含被上訴人之應有部分? 被上訴
    人依不當得利之法律關係請求林章達、林章錦、林章燊、林
    彭月香返還超過其權利範圍所受之利益，有無理由？ 
五、法院之判斷：
㈠、按分別共有之各共有人，按其應有部分對於共有物之全部有
    使用收益之權，所謂應有部分，係指分別共有人得行使權利
    之比例，而非指共有物之特定部分，因此分別共有之各共有
    人，得按其應有部分之比例，對於共有物之全部行使權利（
    最高法院 57年台上字第2387號民事判例意旨參照）。民法
    第818條所定各共有人按其應有部分，對於共有物之全部有
    使用收益之權。係指各共有人得就共有物全部，於無害他共
    有人之權利限度內，可按其應有部分行使用益權而言。故共
    有人如逾越其應有部分之範圍使用收益時，即係超越其權利
    範圍而為使用收益，其所受超過利益，要難謂非不當得利（
    最高法院55年台上字第1949號民事判例意旨參照）。各共有
    人按其應有部分，對於共有物之全部雖有使用收益之權。惟
    共有人對共有物之特定部分使用收益，仍須徵得他共有人全
    體之同意，非謂共有人得對共有物之全部或任何一部有自由
    使用收益之權利。如共有人不顧他共有人之利益，而就共有
    物之全部或一部任意使用收益，即屬侵害他共有人之權利(
    最高法院62年台上字第1803號民事判例意旨參照)。　　
㈡、被上訴人辯稱：其等就系爭土地使用收益之範圍並未逾越其
    等之應有部分。經查，林賢峰曾因共有之鹿寮坑段239-2、2
    39-8、242-6、175-45等4筆地號土地，與富旺國際開發股份
    有限公司（下稱富旺公司）商議簽訂租賃協議書等，於108
    年6月29日遭王增基等人傷害及強制簽立協議書，有臺灣新
    竹地方檢察署108年度偵字第10622號等起訴書、本院109年
    度訴字第117號刑事判決在卷可稽(本院卷第195-196、223-2
    24頁)。富旺公司嗣於前開土地鋪設柏油路面後，於108年8
    月16日移交昌運公司占有使用，有臺灣高等法院110年度上
    易字第548號民事判決附卷足憑(本院卷第000-000-000、223
    -224頁)。次查，昌運公司108年7月29日、108年7月30日、1
    08年7月26日與上訴人林章達、林章錦、林章燊、訴外人林
    彭月香分別簽訂之協議書均載明：「乙方（即林章達等4人
    各1人，下同）為新竹縣芎林鄉鹿寮坑段242-6、242-1、239
    -2、239-8、175-45、239-1、239-10等七筆地號土地（如附
    圖所示之交通用地）之所有權人，所有權人基於為全體共有
    人管理及利益之意思；與甲方（指昌運公司，下同）簽訂如
    下協議書」、「乙方同意甲方自行清空地上物，並維持清空
    後現況出租予甲方鋪設柏油使用」「二、雙方同意租賃期間
    自甲方鋪設柏油完成後3日起算，租期5年…」、「三、乙方
    擔保確係上開土地所有權人並具備出租該地之合法權源提供
    予甲方使用」、「七、甲、乙雙方應負保密責任，若其他共
    有人主張權利，乙方應處理之 （原審卷第17-31頁）。由上
    可知林章達等4人，其應有部分達5/8〔（1/8）+（1/8）+（1
    /8）+（1/4）=5/8〕係以管理共有物之意思，將系爭土地全
    部出租予昌運公司，復因被上訴人於上訴人簽訂前開協議書
    之前即已與昌運公司前手之富旺公司就簽訂協議書有前開刑
    事案件之爭端，前開協議書所訂該條款，目的即在防免被上
    訴人等其他共有人事後再度向昌運公司主張權利，乃約定由
    上訴人自行處理該爭端；況且上訴人亦係將前開七筆土地全
    部出租昌運公司，依前開協議書條款即有包含被上訴人等其
    他共有人就系爭土地之租金權利等爭議，由上訴人自行處理
    之意。又查，昌運公司陳報狀記載：昌運公司租賃新竹縣芎
    林鄉鹿寮坑段242-6、242-1、239-2、239-8、175-45、239-
    1、239-10等七筆地號土地，原先係以每月7,500元(每年9萬
    元)做為租賃持分1/8土地為計算基準，惟各地主想法不一，
    ...本公司旨在取得地主共同基於為全體共有人管理及利益
    同意出租即可，租金如何給付及分配並非本公司關心之重點
    ，以各自磋商方式分別與各地主簽立書面協議書並按其指示
    給付租金，至於地主間之關係及是否包含佣金等均未過問，
    林章達(持分1/8)第1年租金18,000元、第二年之後每年租金
    90,000元；林章錦(持分1/8)第1年租金90,000元、第二年之
    後每年租金90,000元；林章燊(持分1/8)第1年租金90,000元
    、第二年之後每年租金90,000元、林彭月香(持分1/4)第1年
    租金90,000元、第二年之後每年租金180,000元。昌運公司
    曾與林賢峰、林賢興協商簽訂租約，惟其拒絕簽定協議書，
    昌運公司未給付租金予該二人，有昌運公司陳報狀及函附匯
    款回條、支票等在卷可稽（本院卷第67-頁）。林彭月香（
    未上訴）、上訴人林章達、林章錦、林章燊雖陳稱係基於為
    全體共有人管理及利益之目的，而個別獨立與昌運公司磋商
    租金金額，個別獨立與昌運公司訂立租賃契約，而將系爭土
    地全部出租予昌運公司（原審卷第163頁、本院卷第166頁；
    然林彭月香、上訴人林章達、林章錦、林章燊均未經被上訴
    人之同意，而將林彭月香、兩造與訴外人楊林秀蘭、林秀英
    、林秀惠共有之系爭土地全部出租使用收益收取租金，核均
    係逾越其權利範圍而為使用收益，就超過其權利範圍而為使
    用收益所受之利益，自均屬不當得利。
㈢、從而，被上訴人林賢峰、林賢興依不當得利之法律關係請求
    林彭月香、上訴人林章達、林章錦、林章燊、林彭月香返還
    超過其權利範圍所受之利益，自屬依法有據。上訴人林章達
    、林章錦、林章燊；林彭月香自108年8月1日起至被上訴人
    林賢峰、林賢興起訴前即110年5月31日止之租賃期間22個月
    總計收取之租金分別為330,000元（計算式：15,000元×22個
    月＝330,000元）、165,000元（計算式：7,500元×22個月＝16
    5,000元）、165,000元（計算式：7,500元×22個月＝165,000
    元）、165,000元（計算式：7,500元×22個月＝165,000元）
    ，則被上訴人林賢峰、林賢興就此部分均得請求上訴人林章
    達、林章錦、林章燊、林彭月香分別返還之利益即為41,250
    元（計算式：330,000元×1/8＝41,250元）、20,625元（計算
    式：165,000元×1/8＝20,625元）、20,625元（計算式：165,
    000元×1/8＝20,625元）、20,625元（計算式：165,000元×1/
    8＝20,625元）。又按，請求將來給付之訴，以有預為請求之
    必要者為限，得提起之。民事訴訟法第246條定有明文。林
    彭月香、上訴人林章達、林章錦、林章燊將系爭土地出租予
    訴外人昌運公司後，迄至被上訴人起訴前確均未返還原告不
    當得利之利益，堪認林彭月香、上訴人林章達、林章錦、林
    章燊就被上訴人起訴時尚未到期之不當得利利益，亦均有到
    期不履行之虞，則依上開規定，被上訴人林賢峰、林賢興併
    就起訴時尚未到期之不當得利利益預為請求林彭月香、上訴
    人林章達、林章錦、林章燊、林彭月香返還，即亦屬有據。
    從而，被上訴人林賢峰、林賢興均請求上訴人林章達、林章
    錦、林章燊；林彭月香分別返還自110年6月1日起至租約終
    止日即113年7月31日止按月以1,875元（計算式：15,000元×
    1/8＝1,875元）、938元（計算式：7,500元×1/8＝938元，元
    以下4捨5入）、938元（計算式：7,500元×1/8＝938元，元以
    下4捨5入）、938元（計算式：7,500元×1/8＝938元，元以下
    4捨5入）計算之不當得利利益，亦屬有據。
㈣、綜上所述，被上訴人林賢峰、林賢興依不當得利之法律關係
    ，均請求上訴人林章達、林章錦、林章燊分別給付41,250元
    、20,625元、20,625元，及均分別自起訴狀繕本送達翌日即
    110年7月9日、110年7月8日、110年7月8日起至清償日止，
    按年息5%計算之利息；又均請求上訴人林章達、林章錦、林
    章燊均自110年6月1日起至113年7月31日止按月給付原告林
    賢峰、林賢興各1,875元、938元、938元，即均屬有據，為
    有理由，應予准許。原審為上訴人敗訴之判決，暨負擔訴訟
    費用之裁判，核於法均無不合。上訴人提起本件上訴，指摘
    原判決不當，求予廢棄改判，為無理由，應予駁回。
六、本件判決基礎之事證已臻明確，兩造其餘之攻擊防禦方法及
    所舉證據，經審酌後核與判決結果不生影響，爰不一一論列
    ，附此敘明。
七、據上論結，本件上訴為無理由，依民事訴訟法第436條之1第
    3項、第463條、第449條第1項、第78條，判決如主文。
中　　華　　民　　國　　111 　年　　10　　月　　18　　日
                      民事第二庭審判長法  官  林南薰
                                      法  官  蔡欣怡
                                      法  官  林麗玉
以上正本係照原本作成。
本判決不得上訴。
中　　華　　民　　國　　111 　年　　10　　月　　18　　日
                                      書記官　郭春慧
　　　　　　　　　　　　　　　　

附表一：被上訴人林賢峰部分
上訴人 不當得利期間  每月租金（元) 被上訴人權利範圍 被上訴人每月應分配得金額（計算式：每月租金÷8） 被上訴人請求金額 （計算式：不當得利期間×每月租金÷8＝請求金額） 林章達 108.8.1~110.5.31 22個月  15,000 1/8 1,875 41,250 林章錦 108.8.1~110.5.31 22個月 7,500  937.5 20,625 林章燊 108.8.1~110.5.31 22個月 7,500  937.5 20,625 

附表二：被上訴人林賢興部分
上訴人 不當得利期間  每月租金（元) 被上訴人權利範圍 被上訴人每月應分配得金額（計算式：每月租金÷8） 被上訴人請求金額 （計算式：不當得利期間×每月租金÷8＝請求金額） 林章達 108.8.1~110.5.31 22個月  15,000 1/8 1,875 41,250 林章錦 108.8.1~110.5.31 22個月 7,500  937.5 20,625 林章燊 108.8.1~110.5.31 22個月 7,500  937.5 20,625